【裁判字號】    98,訴,1177
【裁判日期】    981109
【裁判案由】    返還價金
【裁判全文】
臺灣桃園地方法院民事判決              98年度訴字第1177號
原      告  甲○○
訴訟代理人  李宏文律師
被      告  城家建設有限公司
法定代理人  張長義
訴訟代理人  乙○○
上列當事人間請求返還價金事件，本院於中華民國98年10月26日
言詞辯論終結，判決如下：
    主  文
原告之訴及假執行之聲請均駁回。
訴訟費用由原告負擔。
    事實及理由
一、原告起訴主張：伊於民國95年8 月8 日，向被告訂購城寶蘋
    果村新宿B 區，E13-1 號預售屋建物（下稱系爭建物），銷
    售時被告告知系爭建物總價為新台幣（下同）510 萬元，銀
    行可貸款433 萬元，伊考慮自身經濟狀況認為可支付自備款
    及分期之銀行貸款，因此於95年8 月10日當天，在充分信任
    被告所屬經辦人員情形下，於未經審閱契約書內容，即與被
    告簽訂城寶蘋果村房屋、土地預定買賣合約書（下稱系爭合
    約書）。伊依照系爭合約書內容履約陸續繳款77萬元，並給
    付代書代辦、天然瓦斯、火險相關費用15萬元，合計92萬元
    。然於97年9 月被告通知伊交屋時，伊配合提供相關文件辦
    理貸款，詎系爭建物僅能貸款200 萬元，且遍詢數家銀行皆
    係如此，與當初伊所簽署之訂購單、合約書中所載落差極鉅
    ，伊始知受騙上當。被告並於97年12月12日發存證信函向伊
    催討剩餘款項433 萬元，否則將解除契約，沒收伊已繳付之
    價金，顯然違背誠信原則。此爭議經伊向桃園縣政府消保官
    申訴，惟迄今仍無結果。本件兩造所簽訂之訂購單、系爭合
    約書皆載明銀行貸款為433 萬元，伊亦信以為真，然該建物
    卻因價值太低，故僅能貸款200 萬元，足證被告係對伊施用
    詐術，使伊陷於錯誤而訂立系爭合約書，伊自得依民法第92
    條之規定，以起訴狀繕本之送達為撤銷因受詐欺所為買受系
    爭建物之意思表示，解除兩造間之買賣契約，並依民法第17
    9 條所定不當得利法律關係，請求被告返還已支付之買賣價
    金、代辦費等合計92萬元。縱認被告得收取違約金，亦請求
    本院依民法第252 條之規定予以酌減。爰起法提起本訴，並
    聲明：(一)被告應給付原告92萬元，及自起訴狀繕本送達之翌
    日起至清償日止，按年息5%計算之利息。(二)原告願供擔保請
    准宣告假執行等語。
二、被告則抗辯以：
  (一)原告於95年8 月10日與其就系爭建物，簽訂系爭合約書，雙
    方並就付款及交屋方式詳為約定，於簽訂系爭合約書前，原
    告曾將系爭合約書攜回審閱，並已於95年8 月8 日簽立訂購
    單及給付定金。另因原告欲提高放款成數，經與其協商後，
    同意由其代原告向放款銀行辦理提高貸款事宜。嗣原告因銀
    行貸款未獲核准及自身財務困難因素，故自97年10月31日即
    未依約給付價金，故依據系爭合約書附件2 第6 條約定：「
    倘因政府法令限制或金融機構貸款政策改變或由於不可歸責
    於甲方（即原告）之因素，致不能獲得貸款或獲貸款金額未
    達申請金額時，乙方（即被告）同意以1 年分12期補足購屋
    差額，甲方同時須受乙方第2 順位抵押權之設定，利率按當
    時銀行放款年息計算代辦費用及應納規費由甲方負擔」，以
    存證信函催告原告辦理原預定貸款額之填補給付事宜，並告
    知原告逾期未依約繳付款項之法律效果，惟原告仍未置理，
    是經其依系爭合約書第3 條、第14條之約定催告原告3 次後
    ，告知原告依約就伊已繳納之全部款項合計92萬元充作損害
    賠償及懲罰性違約金，並將系爭建物收回另行處分。
  (二)今原告以受其詐欺而為意思表示之理由，起訴請求解除本件
    買賣契約並返還價金，惟原告未舉證以實其說，當非可採。
    實則原告因無法提供辦理貸款相關文件及保證人，故為多達
    4 家不同之金融機構拒絕辦理貸款，其知悉上情後亦積極與
    原告洽商解決方案，於桃園縣政府消費者保護中心與原告進
    行多達3 次協商，惟因原告一再拒卻其所提之各項解決方案
    ，故其僅得依約催告後解除契約並沒收原告已繳付之全部價
    款。
  (三)上開沒收之價款，依約作為損害賠償及懲罰性違約金，其因
    原告違約不買確實已有極大比例之跌價損失，蓋原告於95年
    8 月10日以總價510 萬元之價格承購系爭建物，然此後整體
    金融環境及市場經濟現狀均有重大幅度之變動，迄至98年間
    ，整體成交價格以下跌1 至2 成，被告無法再以原價出售系
    爭建物。再依市場慣例，於銷售後尚有達房價6%之服務費用
    給付銷售人員或代銷公司，重新出售亦同。因此，原告違約
    不買之行為，已致其受有極大損害，是其沒收上開金額，始
    足以填補上揭之損失。又有關民法第252 條違約金酌減之規
    定，依據實務上之見解，法院於作成此項同意酌減違約金數
    額之判斷時，仍須盱衡個案實際情事，就債權人因此所受損
    害及債務人如期履行時，債權人可得享受之一切利益為衡量
    ，並應審酌主張酌減之當事人，有無就違約金約定顯然過高
    之事實舉證證明之，而非任由違約之當事人任意指摘雙方前
    本諸自由意志之違約金約定。因原告違約之行為確實已造成
    其之損害，是其沒收之價款僅係彌補損害，倘再行酌減，對
    其實難謂公平。
  (四)綜上，其確無違反系爭合約及相關法令規定之情事，原告之
    主張既無理由，且揆諸原告簽訂系爭合約之諸般作為，顯屬
    原告濫行興訟，妄圖以訴訟之手段取回被沒收違約金之目的
    ，顯有悖誠信等語，並聲明︰如主文所示，復陳明如受不利
    判決，願供擔保請准免為假執行等語。
三、原告主張：伊於95年8 月8 日向被告訂購總價金510 萬元之
    系爭建物，並於同年月10日簽訂系爭合約書，嗣陸續交付價
    金77萬元、預收代書代辦費、瓦斯、火險費用15萬元，合計
    92萬元予被告之事實，業據提出訂購單、台灣土地銀行匯款
    申請書、預收費用通知書、系爭合約書等件為證（見本院卷
    第11-61 頁），且為被告所不爭執，足信為真正。
四、原告復主張：被告於銷售系爭建物時告知伊系爭建物可辦理
    銀行貸款433 萬元，並於訂購單、系爭合約書載明，致伊信
    以為真，陷於錯誤，而與被告簽立系爭合約書，惟嗣伊向銀
    行申貸時，系爭建物因價值太低，故僅能貸得200 萬元，伊
    始知受騙。被告顯係以上開詐術使伊購買系爭建物，伊於依
    民法第92條之規定，以起訴狀之送達為撤銷受詐欺所為之意
    思表示，解除系爭合約書後，自得依不當得利之法律關係請
    求被告返還已付之費用等語，然為被告所否認，並以前詞置
    辯。經查：
  (一)按當事人主張有利於己之事實者，就其事實有舉證之責任，
    民事訴訟法第277 條前段定有明文；又民事訴訟如係由原告
    主張權利者，應先由原告負舉證之責，若原告先不能舉證，
    以證實自己主張之事實為真實，則被告就其抗辯事實即令不
    能舉證，或其所舉證據尚有疵累，亦應駁回原告之請求，有
    最高法院17年上字第917 號判例可資參照。又按，因被詐欺
    或被脅迫而為意思表示者，表意人得撤銷其意思表示，民法
    第92條第1 項前段定有明文。所謂詐欺，係相對人使用詐術
    ，使表意人陷於錯誤而為意思表示。
  (二)關於原告係如何受被告詐欺乙節，據原告於本院98年8 月19
    日行言詞辯論時係稱：「（問：被告對原告所施用的詐術為
    何？）被告當天宣稱銀行貸款可貸到433 萬元，但銀行核貸
    時，只能貸到200 餘萬。是因為房屋價值太低，無法達到當
    初所宣稱的貸款數額。」等語（見本院卷第124 頁反面）。
    然為被告所否認，並辯稱：係因原告自身資力之故，才無法
    向銀行貸得433 萬元等語。而原告就上開所主張事實之立證
    方法，除據提出訂購單、系爭合約書之記載外，僅提出可以
    訴外人即本件承辦人員朱海圓為證人之證據方法，然原告同
    時向本院表明不知其人之年籍資料等語，復未向本院陳報應
    如何通知朱海圓到庭作證，被告亦陳稱該人為被告公司之契
    約僱員，已離職而無資料等語（見本院卷第134 頁），又依
    卷存事證，本院亦查無該人之相關年籍資料，是應認原告未
    依法聲明證人，致本院無從調查，原告此部分證據之主張，
    難為有利於原告之認定。
  (三)次查，依原告所提出而為被告所不爭執之訂購單所示，固經
    載明系爭建物之買賣總價為510 萬元，其中銀行貸款433 萬
    元之文義，惟依該文義係記載於付款方式欄之形式以觀（見
    本院卷第11頁），該部分之記載應係兩造就系爭建物買賣價
    款有關訂金、簽約金、放樣款、水電按裝款、銀行貸款之金
    額各別為何、買方即原告應如何付款之約定，並非賣方即被
    告保證系爭建物定能向銀行貸款433 萬元之意，原告以之證
    明被告係以系爭建物定能向銀行貸得433 萬元之詐術使伊陷
    於錯誤乙節，難認有據。復依兩造於98年8 月10日簽定之系
    爭合約書第3 條第3 項第2 款、第6 款、第7 款約定：「甲
    方（即原告）委託乙方（即被告）向金融機構申請房屋、土
    地抵押貸款433 萬元整詳如附件(一)付款分配明細表，本項貸
    款為甲方應付乙方房屋款及土地款之一部分，…」、「如甲
    方未能如期提供前述辦理貸款手續所需之資料並覓妥保證人
    ，致影響貸款時，甲方應於乙方送件過戶前經乙方通知7 日
    內以現金一次繳付此項貸款金額，否則以違反預定房屋土地
    買賣契約論處；…」、「倘甲方未能符合金融機構規定之貸
    款條件而不能辦理貸款時，甲方願於乙方過戶前或銀行通知
    前述事實時，無條件於接獲乙方通知7 日內，1 次以現金付
    清本約各項未繳之價款。…」等語，及系爭合約書附件(二)代
    辦貸款委託書所載：「5.甲方倘因個人之原因或應具備之貸
    款手續有瑕疵，以致不能核准或致使乙方無法取得貸款時，
    甲方應於乙方通知7 日內將全部貸款金額1 次付給乙方，否
    則視同違約，並應賠償乙方因此所發生之一切損失…」等語
    （見本院卷第18-20 、37頁），足認兩造於系爭合約書訂定
    之初，已就如原告未能向銀行聲請核貸上開433 萬元，原告
    應如何補足買賣價金乙節，詳予約定，顯見被告辯稱其並未
    告知原告系爭建物定可貸得433 萬元等語，並非無稽，應可
    採信，且益證前揭訂購單有關銀貸433 萬元之記載，純係兩
    造就買賣價金給付之方式有所約定而已，並非出於被告向原
    告告以系爭建物保證得向銀行貸款433 萬元所為。另依被告
    所提出由原告出具之切結書記載：被告原同意貸款金額為總
    價款75% ，係因原告之請求，經協議後被告乃同意將貸款金
    額提高至總價款85% （即433 萬5 千元），原告並切結若因
    伊個人或其他不可歸責被告之因素，致銀行不同意核撥貸款
    或核貸金額不足時，原告同意於收到被告通知後7 日內，以
    現金一次補足房屋總價款，否則以違約方式處理等語（見本
    院卷第107 頁），亦足認被告辯稱係因原告要求，始提高貸
    款成數等語屬實。依上，可知兩造就系爭建物之買賣價金有
    關銀行貸款金額之約定，係關涉於原告於購屋之初所能提出
    之現金款若干，而因原告之現金不足，乃要求被告能降低購
    屋之初所應提出之現金金額，提高銀行貸款金額，使原告能
    取得延後分期付款之利益，上情顯係出於兩造磋商所為，並
    非被告以該貸款金額使原告陷於錯誤甚明。
  (四)再查，關於原告以系爭建物向銀行聲請433 萬元之房屋貸款
    之所以未經核准之原因，經本院依被告之聲請向華南銀行股
    份有限公司壢昌分行、台灣土地銀行石門分行、上海商業儲
    蓄銀行股份有限公司中壢分行函詢結果，分別覆以：「…惟
    本行評估該員（即原告）之收入來源不明確，並有持續性使
    用信用卡循環信用，循環比率達信用額度之七成以上，另有
    使用信用卡分期，經綜合考量，本件申請案未予核准。」、
    「甲○○於97年11月至98年5 月間並未向本行送件申請，惟
    於97年9 月曾申請購置不動產貸款金額433 萬元，因王君信
    用不良而撤案退件，…」、「…本行於97年11月至98年5 月
    間確曾收受城家建設有限公司送件，但承辦人考量整體承作
    風險下，業已婉拒該案件之申請，並將全數相關資料退回」
    等語明確，有各該銀行覆函在卷可稽（見本院卷第139-142
    頁），復核原告於本院自陳：伊目前無業在家帶小孩，但從
    97年底有在卡拉OK兼差，月收入約1 萬元，所以本件聲請訴
    訟救助，在買系爭建物時是在賣水果，月入約5 萬元，從97
    年4 月開始沒作，因銀行要伊換保人，因為保人薪資太低銀
    行不接受等語綦詳（見本院卷第124 頁），足認原告向銀行
    聲請貸款時，已未從事月入5 萬餘元之水果生意，而無固定
    收入，又所覓得之保證人資力亦有不足，始未獲銀行核准貸
    款，故本件433 萬元之房貸未能核准，係因原告個人資力之
    故，係屬可歸責原告個人之事由，原告主張：係因系爭建物
    價值太低，才未能核貸云云，不僅與上開事證相違，且未據
    原告舉證以實其說，不足信採。
  (五)綜上，原告主張係受被告以上開詐術欺罔，陷於錯誤，始與
    被告為購買系爭建物之意思表示云云，未據原告舉證以證其
    實，不足為採。是原告主張依民法第92條規定，伊得撤銷系
    爭建物買賣之意思表示，並依同法第179 條之規定，請求被
    告返還伊已付之買賣價金、代書代辦費等共計92萬元，尚乏
    所據。
五、原告另主張：如認被告解除契約有理由，亦請求依民法第25
    2 條之規定，酌減被告得沒收之違約金等語，亦為被告所否
    認。查，依系爭合約書第14條之約定：「(一)本約簽訂後，雙
    方均不得因物價漲跌而有增減價款之要求，倘甲方有減少價
    款之要求或違約不買、不按照契約約定之日期付款，或違反
    本約任何條項內容之情事者，乙方得解除契約，並沒收甲方
    已繳付之全部款項，作為所損害之賠償和違約之懲罰性違約
    金，…」；第3 條約定：「(一)…但如逾期達15日，經乙方催
    告7 日內仍未繳付時，即視為甲方違約，…」等語，是本件
    雙方已有懲罰性違約金之約定，而本件係因可歸責於原告，
    致銀行貸款未獲核准所約定之數額，業如前述，又被告辯稱
    原告嗣亦未能依約繳付系爭建物剩餘之買賣價金等語，亦為
    原告所不爭執，自屬原告已有違約情事，被告自得依上開合
    約第14條之約定，於經催告後沒收原告已繳付之全部款項92
    萬元作為懲罰性違約金，堪予認定。原告雖聲請本院酌減上
    述違約金，惟按，違約金之約定，為當事人契約自由、私法
    自治原則之體現，雙方於訂約時，既已盱衡自己履約之意願
    、經濟能力、對方違約時自己所受損害之程度等主、客觀因
    素，本諸自由意識及平等地位自主決定，除非債務人主張並
    舉證約定之違約金額過高而顯失公平，法院得基於法律之規
    定，審酌該約定金額是否確有過高情事及應予如何核減至相
    當數額，以實現社會正義外，當事人均應同受該違約金約定
    之拘束，法院亦應予以尊重，始符契約約定之本旨（最高法
    院93年台上字第909 號裁判要旨參照）。本院審酌系爭建物
    價金總額為510 萬元，而原告已先給付預收代辦等費用15萬
    元及價金77萬元，合計92萬元，該金額約占全部價金之18%
    ，考量被告如另為銷售系爭建物所須增加之人事、管銷等費
    用，尚難認本件被告所得請求之違約金有何過高之情，且被
    告亦未舉證證明該違約金之約定有何過高而顯失公平之情，
    是原告主張本件違約金過高應予酌減云云，亦屬無據。況查
    ，被告係以台北三張犁郵局第1078號存證信函為解除契約之
    意思表示乙節，亦據被告陳述在卷（見本院卷第77頁），並
    提出該存證信函暨信封為證，惟依該信封所載，該存證信函
    因受送達人遷移而退回（見本院卷第120-122 頁），是被告
    所為解除契約之意思表示並未到達原告，尚不生解除系爭合
    約之效力，則系爭建物之買賣契約仍屬有效存在，原告所給
    付之上開金額仍均屬買賣價金之一部，則原告請求本院酌減
    被告所沒收之違約金並返還予原告，仍無可採。
六、從而，原告依民法第92條之規定，及民法第179 條所定不當
    得利之法律關係，請求被告返還原告92萬元，及自起訴狀繕
    本送達之翌日起至清償日止，按年息5%計算之利息，為無理
    由，應予駁回。又原告之訴既經駁回，則其假執行之聲請即
    失所附麗，爰併予駁回。
七、本件事證已臻明確，兩造其餘之主張、陳述及所提之證據資
    料，核與判決結果無何影響，爰不一一論述，附此敘明。
八、據上論結，本件原告之訴為無理由，依民事訴訟法第78條，
    判決如主文。
中    華    民    國    98    年    11    月    9     日
                  民事第一庭    法  官  范明達
以上正本係照原本作成
如對本判決上訴，須於判決送達後20日內向本院提出上訴狀
中    華    民    國    98    年    11    月    9     日
                                書記官  張豐松

司法院資訊處製作；財團法人民間司法改革基金會備份。
